【裁判字號】    98,審小上,43
【裁判日期】    980410
【裁判案由】    給付扣押款
【裁判全文】
臺灣臺北地方法院民事判決            98年度審小上字第43號
上  訴  人
即  原  告  甲○○
被上訴人    國泰人壽保險股份有限公司
法定代理人  乙○○
上列當事人間請求給付扣押款事件，上訴人對於中華民國 98年2
月23日本院簡易庭98年度北小字第102號第一審小額民事判決，
提起上訴，本院判決如下：
    主  文
上訴駁回。
第二審訴訟費用新台幣壹仟伍佰元由上訴人負擔。
    理  由
一、本件上訴意旨略以：上訴人即原告曾聲請對訴外人陳元娥於
    被上訴人公司投保之保險金（保單號碼為：0000000000、00
    00 000000）為強制執行，並經鈞院於97年10月1日以97年度
    執字第76939號執行命令扣押在案，其中號碼為 0000000000
    之保單已經上訴人於原審更正為正確之保單號碼，惟原審卻
    代被上訴人否認有號碼為0000000000之保單契約存在，應違
    背民事訴訟法第496條第1項第 9款為判決基礎之證物係偽造
    或變造之規定。原審除未就更正之保單號碼為審酌，就另一
    已到期；號碼為0000000000之保單，原審亦因被上訴人稱給
    付條件未成就，於被上訴人未提出保險契約及保單等證明之
    情況下，即認被告無中途解約權，原審因之即為判決實有違
    民事訴訟法第388條、第496條第1項第2款及憲法第80條之規
    定。且倘無被上訴人故作給付條件未成就之不實異議，鈞院
    早已發給收取命令，原審以前開執行命令係「為禁止債務人
    收取或為其他處分，及禁止第三人向債務人清償之扣押命令
    ，並非依強制執行法第115條第2項所發之收取、移轉及支付
    轉給命令，是被告並無依系爭執行命令而有主動終止與陳元
    娥間保險契約之權利，原告亦不因該支付命令而有請求被告
    支付之收取權，而原告誤以上開本院執行命令之內容而以系
    爭執行命令為請求權基礎，請求被告終止陳元娥保單號碼00
    00000000之保險契約而支付原告應給付陳元娥之退保金至少
    10萬元及利息」而認上訴人請求被上訴人給付保險金於法無
    據應有違誤。原審於事實及理由欄第五點載明上訴人之訴無
    理由，依民事訴訟法第78條之規定，判決如主文，惟民事訴
    訟法第78條僅單純規定訴訟費用之負擔，原審以此判決原告
    全案敗訴，實有違背民事訴訟法第468條第1項第1款及第468
    條之規定，並為此提起上訴云云。
二、本件訴訟標的金額為新台幣（下同）100,000元，未逾100,0
    00元，依民事訴訟法第436條之8第 1項規定，應適用小額訴
    訟程序，其次，本件上訴人提起上訴，形式上既已具體指摘
    原審判決理由有違背民事訴訟法第388條、憲法第80條等規
    定，及有判決基礎之證物係變造或偽造等情形，應認尚符合
    民事訴訟法第436條之24第2項對於小額程序第一審判決，須
    以違背法令為理由方得提起上訴之規定，其提起上訴，即屬
    合法。
三、按對於小額程序之第一審裁判之上訴，非以其違背法令為理
    由，不得為之，民事訴訟法第436條之24第2項定有明文。而
    判決不適用法規或適用不當者，為違背法令。另有判決法院
    之組織不合法、依法律或裁判應迴避之法官參與裁判、法院
    於權限之有無辨別不當或違背專屬管轄之規定、當事人於訴
    訟未經合法代理、違背言詞辯論公開之規定之情形則為判決
    當然違背法令，民事訴訟法第468條、第469條復有明文，依
    民事訴訟法第436條之 32之規定，此於小額程序亦準用之。
    而所謂判決違背法令，係指原判決有不適用法規或適用不當
    之情形，若僅係取捨證據、認定事實等屬於原審法院職權行
    使之事項，除有認定違法之情形外，應不生違背法令之問題
    （參見最高法院28年上字第15 15號判例意旨）。又對於小
    額程序之第一審判決，依上訴意旨足認上訴為無理由，得不
    經言詞辯論為之。
四、經查：
（一）上訴人指摘原審判決有違反憲法第80條關於法官須超出黨
      派以外，依據法律獨立審判，不受任何干涉之規定，及民
      事訴訟法第388條除別有規定外，法院不得就當事人未聲
      明之事項為判決等情，係以其前聲請本院就訴外人陳元娥
      對被上訴人之保險金債權為強制執行，而於執行法院之扣
      押命令中，已有明令被上訴人應中途解約，被告自應受此
      命令拘束而有中途解約之權限，原審判決卻認被上訴人無
      權中途解約，且代被告主張抗辯，係違反前開規定者為據
      ，然而，關於被上訴人有無主動終止與訴外人陳元娥保約
      權利一事，迭經被上訴人於原審答辯狀及言詞辯論期日提
      出作為防禦方法，原審判決就被上訴人已提出之抗辯為論
      斷，並無違反民事訴訟法第388條規定之問題；再者，原
      審判決之事實及理由欄三中（即原審判決書第3頁倒數第5
      行以下），已有論述執行法院之扣押命令內容僅有說明若
      各該保險契約有未到期而中途解約時，被上訴人應受該扣
      押命令之拘束，並未賦予被上訴人有中途解約權，故認被
      上訴人並無依該執行命令得主動終止與訴外人陳元娥間保
      約之權利，原審判決本諸心證並依法為判斷，更無何違反
      憲法第80條規定可言，是上訴人指摘原審判決有違背前揭
      法令之情形，均顯無理由。
（二）其次，上訴人另指稱原審判決僅依民事訴訟法第78條有關
      訴訟費用負擔之規定即判決上訴人敗訴，有適用法規錯誤
      及判決不適用法規或適用不當者，此條文之記載僅在說明
      訴訟費用負擔之依據，至於實體理由之判斷說明則已在事
      實理由欄一至四中說明，亦無何違法情事，上訴人此部分
      指摘，仍不足採。
（三）至於上訴人以其在原審已有就之前聲請強制執行時所陳報
      訴外人陳元娥與被上訴人間之保單編號0000000000者應更
      正為0000000000，被上訴人對此亦不否認，但原審判決仍
      未審酌而自行認定被上訴人仍有否認號碼為0000000000號
      之保單存在者，謂原審判決就此有為判決基礎之證物係偽
      造或變造者（上訴人所援用違反民事訴訟法第496條第1項
      第9款規定，雖屬於再審事由，惟亦可認屬取證有無違背
      法令之問題），而原審判決書第3頁第14至15行中，雖有
      記載被上訴人否認與訴外人陳元娥間有保單號碼00000000
      00之保約存在，惟將該段與該判決書第3頁第10行至14行
      之理由對照以觀，該部分僅在說明被上訴對執行命令所為
      異議之內容，此情與上訴人所指為判決基礎之證物遭偽造
      或變造等情有何相涉，已未見上訴人具體說明之，況且，
      觀諸原審判決該部分說明所涉及執行法院扣押命令之保約
      及被上訴人異議內容，均係針對被上訴人與訴外人陳元娥
      間保單號碼0000000000之保約而言，有扣押命令及異議狀
      等影本各一份附於原審卷可稽，足見原審判決就此保單編
      號之記載顯係將保單號碼0000000000者誤繕為0000000000
      ，此由原審判決書第4頁第6行以下復再次說明被上訴人異
      議理由時，已記載被上訴人異議時係指稱與訴外人陳元娥
      間無保單號碼0000000000之保約存在者亦可明，是原審判
      決此部分記載要屬顯然錯誤之問題，仍無從謂原審判決就
      此有何違背法令，或如上訴人所指援用證物經偽造、變造
      等可言，上訴人指摘原審判決有違背法令之情形，仍非有
      理。
五、從而，上訴人之前開指摘，均無理由，其上訴意旨指摘原判
    決不當，聲明廢棄改判，為無理由，爰不經言詞辯論，駁回
    其上訴。
六、上訴人應負擔之第二審訴訟費用額確定為新台幣1,500元。
七、據上論結，本件上訴為無理由，依民事訴訟法第436條之29
    第2款、第436條之32第1項、第2項、第436條之19第1項、第
    449條、第78條，判決如主文。
中    華    民    國    98    年    4     月    10    日
                        民事第六庭審判長法官  劉坤典
                                        法官  林秀圓
                                        法官  林麗真
以上正本係照原本作成。
本判決不得上訴。
中    華    民    國    98    年    4     月    14    日
                                書記官  林政彬


司法院資訊處製作；財團法人民間司法改革基金會備份。
